【裁判字號】    98,簡上,28
【裁判日期】    980721
【裁判案由】    債務人異議之訴
【裁判全文】
臺灣桃園地方法院民事判決              98年度簡上字第28號
上  訴  人  甲○○
被  上訴人  乙○智
上列當事人間債務人異議之訴事件，上訴人對於中華民國98年1
月14日本院中壢簡易庭97年度壢簡字第783 號第一審判決提起上
訴，本院於98年7 月7 日言詞辯論終結，判決如下：
    主      文
原判決廢棄。
被上訴人在第一審簡易之訴駁回。
第一、二審訴訟費用由被上訴人負擔。
    事實及理由
一、被上訴人起訴主張：
  (一)被上訴人於民國95年10月因訴外人黃定南詢問是否有意願投
    資其經營之當舖，並表示僅須出資，每月即可獲利3%，被上
    訴人遂陸續投資新台幣（下同）370 萬元，於96年5 月間，
    因上訴人向被上訴人表示投資地下期貨指數失利，被上訴人
    向上訴人表示其正在投資黃定南之當舖，獲利穩定風險低，
    上訴人亦表示有意願投資，故於96年9 月14日將貸款所得之
    150 萬元匯入被上訴人帳戶內，由被上訴人代為轉交黃定南
    ，黃定南並開立同額支票予上訴人作為擔保之用。然因前開
    當舖營運出現虧損，且黃定南所開立之支票均退票，上訴人
    於97年2 月9 日邀被上訴人至其家中對其父母解釋投資一事
    ，惟至上訴人家中後，上訴人之母便要求被上訴人簽立如附
    表所示（下稱系爭本票）及另紙票面金額1,480,000 元之本
    票，用以承擔上訴人投資150 萬元之損失，被上訴人一再拒
    絕，然因被上訴人為職業軍人，上訴人及其母表示被上訴人
    若不簽立系爭本票，將向被上訴人長官投訴本件投資，使被
    上訴人心生畏懼，被上訴人為安撫上訴人，始簽立系爭本票
    ，是被上訴人與上訴人間並無債權債務關係存在，上訴人竟
    執台灣基隆地方法院基隆簡易庭96年度票字第455 號准許本
    票強制執行之裁定（下稱系爭本票裁定）聲請強制執行，爰
    依強制執行法第14條第2 項提起本訴等語。並聲明：本院97
    年度司執字第50439 號給付票款強制執行事件所為之強制執
    行程序應予撤銷。
  (二)聲明：上訴駁回。
二、上訴人則以：
  (一)上訴人於96年9 月14日匯款150 萬元至被上訴人帳戶，係為
    作投資當舖之用，詎被上訴人竟於97年1 月30日告知投資之
    資金無法取回，上訴人父母乃要求被上訴人簽立本票以示負
    責，若被上訴人無法解決時，將請被上訴人部隊之長官出面
    處理，嗣被上訴人始同意簽立系爭本票擔保上訴人之損失。
  (二)被上訴人於96年間向上訴人稱其與黃定南合夥開當舖，希望
    上訴人借款予其投資，上訴人則向其告知本身有負債，要向
    銀行再借150 萬元借其投資當鋪有風險，被上訴人遂答應交
    付由黃定南所開立無到期日面額150 萬元支票作為擔保，上
    訴人於96年9 月15日依約匯款至被上訴人帳戶，惟96年10月
    被上訴人應給付上訴人半個月之利息22,500元，卻僅支付2
    萬元，而自96年11月起即未依約給付利息，稱當舖經營發生
    問題等語。上訴人向中國信託商業銀行中壢分行詢問黃定南
    所簽發之支票狀況，始知該支票帳戶於96年10月即發生問題
    ，被上訴人以其會想辦法等言詞拖延要上訴人等到過年，然
    上訴人事後得知當舖早於10月即結束營業，足見被上訴人係
    使用詐欺手段，造成上訴人判斷錯誤，被上訴人之行為構成
    侵權行為與不當得利。
  (三)上訴人從未參與當舖經營，匯款予被上訴人前後皆未見過黃
    定南，亦未去過花蓮，遑論有共同經營當舖之事實。被上訴
    人交付支票作為擔保，係借貸之債權債務關係。
  (四)聲明：原判決廢棄；被上訴人在第一審之訴駁回。
三、本院判斷：
  (一)不爭執事實：
    1.上訴人係經被上訴人之介紹而投資黃定南經營之當舖。
    2.上訴人於96年9 月14日匯款150 萬元至被上訴人帳戶，係
      為作投資黃定南經營之當鋪之用。
    3.被上訴人於97年2 月9 日簽發如附表所示之本票。
  (二)按民法第92條第1 項前段規定，因被詐欺或被脅迫而為意思
    表示者，表意人得撤銷其意思表示。所謂因被脅迫而為意思
    表示，係指因相對人或第三人以危害之言語或舉動加諸表意
    人，使其心生恐怖，致為意思表示而言，且此項脅迫必以不
    法之危害為限，如相對人或第三人以向有關權責機關為舉發
    或告發之意思通知表意人，或以將事實告知工作單位之意思
    通知表意人，除非有構成誹謗或公然侮辱等不法行為，否則
    尚難認屬「不法之危害」。又按當事人主張其意思表示係因
    被詐欺或脅迫而為之者，應就其被詐欺或被脅迫之事實，負
    舉證之責任（最高法院21年上字第2012號判例要旨參照）。
    被上訴人主張當天在上訴人家中，上訴人父母表示如不簽本
    票就無法離開，後來上訴人及其父母就直接要去部隊，其才
    打電話請上訴人回到上訴人家中而簽發系爭本票，故系爭本
    票係遭脅迫而簽發等語。上訴人則辯稱並未對被上訴人說不
    簽發本票就無法離開，係表示如被上訴人不簽則要去部隊找
    長官談等語。經查，依被上訴人所述，於雙方在上訴人家中
    商談時，現場之人為被上訴人、上訴人及其父母，系爭本票
    係上訴人及其父母離開上訴人家中前往軍隊後，其方聯繫上
    訴人及其父母返回上訴人家中簽發（本院卷第52頁背面），
    故無論上訴人及其父母有無表示不簽發本票就無法離開，後
    來上訴人及其父母即離開家中前往部隊，此時被上訴人自可
    自由離去，而被上訴人至此時並未簽發系爭本票，故被上訴
    人簽發系爭本票，顯非係因受上訴人及其父母表示不簽發本
    票就無法離開之脅迫所致。而上訴人復自陳：我怕他們到部
    隊鬧，所以才簽發系爭本票，簽系爭本票前我有問一個朋友
    是否要簽，他說如不簽連工作都會丟掉等語（本院卷第52
    頁背面），顯見被上訴人係因擔心投資黃定南當舖之相關情
    事遭部隊知悉後可能影響工作，故為簽發系爭本票之行為。
    惟依被上訴人所提出之錄音譯文顯示（原審卷第89至105 頁
    ），後來（97年2 月24日）上訴人及其父母有前往部隊，依
    對話內容觀之，上訴人及其父母僅係要將上訴人與被上訴人
    間投資之情形告知被上訴人之部隊長官，並要求被上訴人之
    長官出面解決，故上訴人及其父母表示如被上訴人不簽發系
    爭本票，將前往部隊之意思通知，雖導致被上訴人主觀上擔
    心因此而影響工作，然上訴人及其父母之行為，並無任何不
    法，尚難認屬「不法之危害」，參諸前揭說明，自難認被上
    訴人係因遭脅迫而簽發系爭本票。
  (三)按在票據上簽名者，依票上所載文義負責（票據法第5 條第
    1 項），而支票乃文義證券及無因證券，證券上之權利義務
    悉依證券上所載文句而決定其效力，且票據行為為不要因行
    為，執票人不負證明關於給付原因之責任。又按票據行為，
    為不要因行為，執票人不負證明關於取得票據原因之責任。
    票據債務人如主張其與執票人間並無為票據行為之原因關係
    存在，自應由該債務人就票據原因關係不存在之事實，負舉
    證之責任。被上訴人主張兩造間並無債權債務關係之存在等
    語，上訴人則辯稱被上訴人簽立系爭本票係用以擔保上訴人
    之損失等語。經查，被上訴人並非係遭脅迫而簽發系爭本票
    本票，已如前述，且其簽發前，亦曾徵詢友人之意見，為被
    上訴人自陳屬實（本院卷第52頁背面），是被上訴人簽發系
    爭本票，係經自己衡量後，基於自由意識而簽發，洵堪認定
    。而被上訴人簽發系爭本票之原因甚多，或為賠償、或為代
    第三人清償、或為債務承擔、或為確保當事人間已存在之法
    律關係、或為消滅已存在之法律關係，然被上訴人既係基於
    自由意識而簽發系爭本票，今被上訴人主張原因關係不存在
    ，依前揭說明，自應由被上訴人就票據原因關係不存在之事
    實，負舉證之責，被上訴人既未能證明系爭本票之原因關係
    不存在，自難認被上訴人之主張為可採。
  (四)綜上所述，被上訴人以系爭本票之原因關係不存在為由，聲
    明本院97年度司執字第50439 號給付票款強制執行事件所為
    之強制執行程序應予撤銷，自無理由，應予駁回。原審誤認
    為被上訴人之訴為有理由，尚有未洽。上訴意旨求予廢棄改
    判，為有理由。爰由本院予以廢棄改判如主文第2 項所示。
  (五)本件事證已臻明確，兩造其餘攻擊防禦方法及舉證，核與判
    決無影響，毋庸一一論列，併此敘明。
據上論結，本件上訴為有理由，依民事訴訟法第436之1第3 項、
第450 條、第78條，判決如主文。
中    華    民    國    98    年    7     月    21    日
                  民事第二庭審判長法  官  劉克聖
                                  法  官  卓立婷
                                  法  官  王耀興
以上正本係按原本作成。
不得上訴。
中    華    民    國    98    年    7     月    22    日
                                  書記官  黃盈菁
┌─────────────────────────────┐
│                                                          │
├──┬─────┬─────┬─────┬─────┬──┤
│編號│發票日    │到期日    │票面金額( │票據號碼  │備考│
│    │          │          │新台幣)   │          │    │
├──┼─────┼─────┼─────┼─────┼──┤
│1   │97年2 月9 │97年3 月6 │20,000元  │376827    │    │
│    │日        │日        │          │          │    │
└──┴─────┴─────┴─────┴─────┴──┘


司法院資訊處製作；財團法人民間司法改革基金會備份。
